【裁判字號】    97,訴,5417
【裁判日期】    990621
【裁判案由】    偽造文書等
【裁判全文】
臺灣板橋地方法院刑事判決              97年度訴字第5417號
公  訴  人  臺灣板橋地方法院檢察署檢察官
被      告  甲○○
選任辯護人  陳昭全律師
上列被告因偽造文書等案件，經檢察官提起公訴（96年度偵續字
第526 號），本院判決如下：
    主  文
甲○○無罪。
    理  由
一、公訴意旨略以：被告甲○○與告訴人丙○○之子黃思源為夫
    妻。緣黃思源於民國88年3 月22日，向南山人壽保險股份有
    限公司（下稱南山人壽公司）投保終身壽險（保單編號：Ｚ0
    00000000號），並以告訴人丙○○及被告甲○○為共同身故
    受益人。詎其為圖謀保險金，竟與真實年籍不詳之人共同意
    圖為自己不法之所有及基於偽造文書之犯意，於94年3 月間
    黃思源因罹患癌症住院治療時起至同年9 月8 日黃思源死亡
    前某日，在某不詳地點，利用黃思源向南山人壽公司申請將
    保單編號Ｚ000000000保險契約內容中之原舊HS（即住院醫療
    保險附約）變更為新HS時，冒用黃思源名義填寫Ｚ000000000
    號保單之變更內容申請書，於該申請書上被保險人及要保人
    簽名欄上偽造黃思源之簽名，擅自將受益人更改為其個人，
    即於94年7 月27日持之向南山人壽公司行使，使不知情之南
    山人壽公司因此將上開保單之受益人變更為被告1 人，並致
    南山人壽公司陷於錯誤，而於94年9 月15日黃思源因病重身
    故後，給付保險金額新臺幣（下同）307,058 元予被告甲○○。因認被告甲○○涉犯刑法第216 條、第210 條行使偽造
    私文書罪嫌及同法第339 條第1 項之詐欺取財罪嫌等語。
二、按犯罪事實應依證據認定之，無證據不得認定犯罪事實，刑
    事訴訟法第154 條第2 項定有明文。又按事實之認定，應憑
    證據，如未能發現相當證據，或證據不足以證明，自不能以
    推測或擬制之方法，為裁判基礎。而告訴人之告訴，係以使
    被告受刑事訴追為目的，是其陳述是否與事實相符，仍應調
    查其他證據以資審認，最高法院分別著有40年台上字第86號
    、52年台上字第1300號判例可資參照。再按認定犯罪事實所
    憑之證據，雖不以直接證據為限，間接證據亦包括在內；然
    而無論直接或間接證據，其為訴訟上之證明，須於通常一般
    之人均不致有所懷疑，而得確信其為真實之程度者，始得據
    為有罪之認定，倘其證明尚未達到此一程度，而有合理之懷
    疑存在時，事實審法院復已就其心證上理由予以闡述，敘明
    其如何無從為有罪之確信，即因為無罪之判決，亦有最高法
    院76年台上字第4986號判例意旨足資參照。
三、公訴人認被告甲○○涉犯上開行使偽造私文書、詐欺取財罪
    嫌，無非係以被告於偵查中之供述、告訴代理人乙○○於偵
    查中之指述、證人翁永富於偵查中之證述、南山人壽公司Ｚ0
    00000000號保單94年7 月27日之變更內容申請書影本、內政
    部警政署刑事警察局96年7 月2 日刑鑑字第096092248 號鑑
    定書、南山人壽公司Ｚ000000000號保單之保險金理賠通知書
    、南山人壽公司94年11月21日（91）南壽法字第432 號函及
    附件、被告理賠紀錄彙整表、黃思源之投保明細表等為其主
    要論罪之依據。訊據被告固坦承其確有領取黃思源保單號碼
    Ｚ000000000號保險契約之保險金，惟堅決否認有何行使偽造
    私文書、詐欺取財等犯行，辯稱：黃思源病危住院時，有告
    知伊要將保單作一些調整，但是伊並不了解實際變更的情形
    ，所以變更南山人壽Ｚ000000000號保單之受益人一事，伊不
    知情也沒有參與，或與他人共犯；況且，黃思源同時另有張
    保單之保險金額為210 萬元，倘伊係為圖謀不法利益，則理
    應連同該張較高額之保單受益人一併變更為伊一人之名義，
    而可獲得更高額之保險金等語。經查：
  (一)就南山人壽公司關於業務員、或要保人同業務員時受託辦理
    契約變更之受理、審核作業流程乙節，業據南山人壽公司98
    年5 月22日（98）南壽保單字第C0455 號函所示：保險契約
    之變更如係要保人委託業務員代為辦理者，其審核流程係由
    南山人壽公司承辦人員除核對契約變更申請書之見證人（受
    託人）欄位是否已經受託業務員簽名外，若承辦人員核定結
    果認為文件符合，再由各承辦主管對該契約變更書正本等資
    料與契約變更申請書簽名樣式為覆核，即依本件契約變更申
    請書之資料更新於南山人壽公司相關電腦檔案紀錄，而若該
    保單要保人係為南山人壽公司之業務員，則其契約變更申請
    書上業務員（即見證人及受任人）簽名欄，即同要保人（委
    任人）之簽名欄，其餘南山人壽公司受理及審核作業流程與
    上述相同等情明確在卷（見本院卷第62頁），核與證人即南
    山人壽公司臺北分公司客戶服務部第四科主任詹淑珍到庭證
    稱：保險公司收到契約變更申請書後，即會比對被保險人要
    保書上簽名的樣式，如果一樣，就不會通知本人，如果不同
    ，就會退件予被保險人本人，且保險公司只要求變更書最後
    一頁之要保人及被保險人簽名一樣等語相符（見96年度偵字
    第1461號卷第34至36頁），是此部分之事實，堪以認定。
  (二)依證人翁永富於偵查中證述：伊係黃思源在南山人壽公司工
    作時之主管，黃思源在生前曾告訴伊，因為來日不多，所以
    準備留200 萬元給父親，其他的保單則留給他太太甲○○，
    後來於94年8 月中旬黃思源致電伊，表示他已將一個團險的
    受益人改成他父親，其他個人險的部分，就留給他太太甲○○等語（見同上偵字卷第89頁）。參以，黃思源於94年3 月
    間因癌症住院迄同年9 月8 日死亡時止，除於同年7 月27日
    將保單號碼Ｚ000000000號、Ｚ000000000號保險契約受益人由
    被告及告訴人之名義更改為被告1 人外，並於同年8 月24日
    ，將保險金額300 萬元之保單編號10771 號之團體險保單受
    益人，由被告改為告訴人丙○○，復於94年8 月10日另以編
    號Ｚ000000000保單，向南山人壽公司辦理保單質借83,904元
    ，並有南山人壽公司於94年11月21日所出具之（94）南壽法
    字第432 號函及南山人壽公司95年4 月11日（95）南壽法字
    第147 號函所附之貸款書面資料各1 份在卷可稽（見95年度
    他字第7143號卷第49至68頁、第76至79頁），而受理審核上
    開保單變更申請書之證人詹淑珍於偵查中亦證稱：黃思源為
    公司之業務員，其為被保險人時，亦可同時擔任見證人無疑
    ，而本件係因伊審核黃思源在變更申請書上之簽名與要保書
    上之簽名相同，認為無偽造問題，才結案歸檔等語（見同上
    偵字卷第34至36頁），且就其中編號Ｚ000000000保單上黃思
    源之簽名經比對向南山人壽公司調取黃思源生前所有之要保
    書、契約內容變更申請書等影本，以肉眼觀之，發現其上之
    筆跡與上開保單2 者之起筆、筆劃結構、角度及相關位置、
    連筆及書寫方式等相似，並經送請內政部警政署刑事警察局
    鑑定結果亦認相符，核與南山人壽公司所認定相同，此有內
    政部警政署刑事警察局96年7 月2 日刑鑑字第0960092249號
    函及南山人壽公司95年1 月2 日（94）南壽法字第467 號函
    1 份在卷可稽（見同上偵字卷第74、18頁），是被告辯稱黃
    思源於生前就保險契約之受益人有為調整等語，信而有徵，
    堪以採信。
  (三)又保單號碼Ｚ000000000號保險契約變更內容申請書，其被保
    險人及要保人簽名欄關於黃思源之簽名字樣，固經內政部警
    政署刑事警察局鑑定結果認與黃思源慣行簽名不相符，有該
    局於96年7 月2 日所出具之刑鑑字第0960092249號鑑定書在
    卷可稽（見同上偵字卷第74頁），惟黃思源於上開保險契約
    變更當時，係惡性肝腫瘤患者（即肝癌末期），且反覆出入
    醫院或住院治療，此有國立臺灣大學醫學院附設醫院94年3
    月21日診斷證明書、馬偕紀念醫院（淡水院區）94年6 月25
    日、94年8 月27日、94年9 月8 日乙種診斷證明書在卷可稽
    （見本院卷第29至32頁），是縱如證人翁永富所述：黃思源
    於94年8 月意識還很好，可以自由意識處理事情等語，惟此
    係表示其尚有自由思考之能力，或得以言語表述之能力，然
    依其當時病況或藥物治療等身體狀況改變，是否能書寫簽名
    如其健壯時慣行之字跡、甚或仍具自然書寫之能力，尚非無
    疑，是上開鑑定結果僅能說明Ｚ000000000號保險契約變更內
    容申請書上簽名與黃思源慣行簽名不相符之情，惟尚不足以
    排除該簽名確實非為病重當時黃思源所親簽。甚者，更無從
    據此認定係被告推由真實姓名年籍不詳之人偽造黃思源之簽
    名。
  (四)再者，觀諸保單號碼Ｚ000000000、Ｚ000000000號保險契約變
    更內容申請書之右上方日期固均記載為94年7 月27日，而南
    山人壽公司受理日期同為94年7 月28日，惟依當時黃思源罹
    有癌症，常進出醫院，足徵其身體狀況常有變化，是或有可
    能上開二份保單變更申請書並非同時所簽立，亦有可能委請
    他人代為書寫，此由保單號碼Ｚ000000000號保險契約變更申
    請書上所載「聯絡電話」欄、Ｚ000000000號保險契約變更申
    請書上所載「保單號碼」、「要保人/ 被保險人」、「聯絡
    電話」及「身分證字號」、「出生日期」等欄上均有明顯字
    跡、筆觸與「黃思源」簽名不相符合之字跡可稽，是以，就
    上開二份申請書係由黃思源委請他人代為辦理，填具其餘必
    備欄位，而由94年7 月28日送件由南山人壽所受理，難認與
    常情有違。再參以南山人壽股份有限公司98年5 月22日（98
    ）南壽保單字第C0455 號函可知，南山人壽公司承辦業務員
    可透過電話向公司之客服單位於核對相關個人基本資料後查
    詢其所受任之保險契約變更申請情形，亦可另透過公司南山
    人園地電腦系統查詢是否有送件變更之紀錄，則苟如告訴人
    所指被告係欲謀詐領保險金之不法利益而偽造系爭保單號碼
    Ｚ000 000000 號保險契約變更申請書之受益人，則同為南山
    人壽公司業務員之被告因知悉其夫黃思源之個人基本資料，
    而於電腦系統查悉黃思源所有保險契約顯非難事，其何以不
    就保險金額達210 餘萬元之Ｚ000000000號保險契約（個人保
    險）一併變更為自己之名義，以獲取更大之利益，卻區區變
    更Ｚ000000000號保險契約之受益人為其一人名義僅為多獲取
    15萬元之保險金？或者，既如告訴人所指被告病重當時已無
    自主思考決定能力，均為被告擅自決斷或偽造文書，則何以
    黃思源關於高達300 萬元保險金額之保單號碼1077號團體保
    險契約之身故保險金受益人會於94年8 月24日自被告名義變
    更為丙○○？益徵告訴人指述情節，與常理有違，殊難採信
    。
  (三)又依保單號碼Ｚ000000000號保險契約變更申請書上所變更之
    身故受益人「甲○○」字跡，經本院送請內政部警政署刑事
    警察局鑑定結果，認上開字跡與被告之筆跡不相符，而上開
    保險契約之變更，有該局99年4 月29日刑鑑字第0990051871
    號鑑定書在卷可按（見本院卷第262 、263 頁），益徵被告
    應與黃思源上開保單號碼Ｚ000000000號或同日申請之Ｚ00000
    0000號保險契約變更並無關連，是告訴人所指尚乏實據，應
    無可採。而證人即黃思源之胞姊乙○○於本院審理時證稱：
    黃思源生前非常孝順，又擔心被告在其身後拒絕照顧老父丙○○，是故黃思源安排由老父受領其生前投保之保險金，以
    使父親能安養天年云云，惟查，被告與告訴人丙○○間就黃
    思源身後保險金、銀行存款之支領等糾紛於民事、刑事案件
    中爭訟不斷，且證人乙○○於本案及本院96年度簡上字第
    730 號刑事案件中均受告訴人丙○○委任為告訴代理人，此
    經本院核閱上開案件卷宗、判決可知，復於臺灣臺北地方法
    院96年度保險字第154 號原告丙○○訴請南山人壽公司給付
    保險金事件中，亦擔任丙○○之訴訟代理人，是證人乙○○
    與被告間既有多次訟訴對立之情狀，二人顯然存有芥蒂或怨
    隙，則證人乙○○所指是否與事實相符，尚屬有疑，且在乏
    其他證據足資補強被告確有推由他人為偽造文書之情事，亦
    難僅憑其所指被告未孝順告訴人之供述，而逕認被告係有偽
    造系爭保單號碼Ｚ000000000號保險契約變更申請書之犯行。
四、綜上所述，被告甲○○上開所辯，均非無稽，堪予採信。而
    黃思源業已死亡，公訴人復未提供其他事證以佐其說，且依
    卷內事證亦無從認定被告係於何時、何地以何方法委由所謂
    「真實姓名年籍不詳之人」為偽造文書之犯行，是犯罪之方
    法、行為、態樣及實施之共同正犯均屬不明，則尚難僅告訴
    人單一指訴，即遽論被告涉有與他人共犯偽造文書之犯行，
    而既無從認定被告有何偽造文書之犯行，自無成立詐欺取財
    罪之餘地。此外，復查無其他積極證據足認被告有檢察官指
    訴之犯行，既不能證明被告犯罪，揆諸前揭判例意旨及說明
    ，依法自應為無罪之諭知。
據上論斷，應依刑事訴訟法第301 條第1 項，判決如主文。
本件經檢察官陳豐年到庭執行職務。
中    華    民    國    99    年    6     月    21    日
                  刑事第十一庭  審判長法  官  張江澤
                                      法  官  劉景宜
                                      法  官  陳海寧
以上正本證明與原本無異。
如不服本判決，應於判決送達後10日內敘明上訴理由，向本院提
出上訴狀 (應附繕本) ，上訴於臺灣高等法院。其未敘述上訴理
由者，應於上訴期間屆滿後20日內向本院補提理由書「切勿逕送
上級法院」。
                                      書記官  馮得弟
中    華    民    國    99    年    6     月    30    日

司法院資訊處製作；財團法人民間司法改革基金會備份。
